臺灣高等法院刑事裁定　　　　　　　　 100年度毒抗字第70號
抗　告　人　臺灣桃園地方法院檢察署檢察官
被　　　告　鄭惠英
上列抗告人因被告違反毒品危害防制條例案件，不服臺灣桃園地
方法院99年度毒聲字第1390號，民國100年1月31日裁定（聲請案
號：臺灣桃園地方法院檢察署99年度毒偵字第5895號），提起抗
告，本院裁定如下：
    主  文
抗告駁回。
    理  由
一、抗告意旨略以：最高法院97年度第5 次刑事庭會議決議及96
    年度台非字第119號判決意旨固認：倘被告於5年內已再犯，
    經依法追訴處罰，縱其第3次（或第3次以上）再度施用毒品
    之時間，在初犯經觀察、勒戒或強制戒治執行完畢釋放5 年
    以後，仍應依該條例第10條處罰，惟亦認第3次（或第3次以
    上）施用毒品之時間，是否宜有期間限制？以多久為適宜？
    則分屬刑事政策、專門醫學之範圍，非審判機關所能決定，
    有待循立法途徑解決。可見行為人第3 次施用毒品時間與上
    次觀察勒戒、強制戒治相隔甚久之情形，是否一律依毒品危
    害防制條例第10條處罰，不無疑義。上開最高法院刑事庭會
    議決議及判決意旨，應係指行為人初犯施用毒品案件經觀察
    勒戒或強制戒治後，5 年內再犯施用毒品案件，之後未實際
    戒癮而密集為第3次施用毒品犯行，惟因第3次施用毒品犯行
    已距上次觀察勒戒或強制戒治逾5 年，因行為人再犯率高，
    方有依毒品危害防制條例第10條規定處罰之必要，是行為人
    第3 次施用毒品犯行究應施以觀察勒戒或科以刑責，應以具
    體個案是否有再犯頻繁之情形而定，非可一概而論。本件被
    告鄭惠英（簡稱被告）分別於民國（下同）87年間、92年間
    因施用毒品，經送觀察勒戒後，因無繼續施用毒品之傾向，
    分別於87年8 月26日、92年7月4日釋放，嗣被告復於99年10
    月6日15 時46分許往前回溯96小時內之某時施用毒品，與前
    最後1次觀察勒戒釋放之日，已相隔7年2 月有餘，且期間並
    無因施用毒品遭查獲之情形，可見被告之前最後1 次觀察勒
    戒應已有效戒除毒癮，本次第3 犯情形與上開最高法院決議
    及判決意旨所認3 犯係屬頻繁再犯之情形不同，自無援引該
    等見解而排除被告本件應接受觀察勒戒權利之餘地，原審法
    院未酌上情，逕予駁回觀察勒戒之聲請，於法未合，爰請求
    撤銷原裁定，更為適法裁定等語。
二、按施用第一、二級毒品為犯罪行為，毒品危害防制條例第10
    條第1項及第2項各定有處罰明文。故施用該毒品者，依前揭
    規定本應科以刑罰，惟基於施用毒品之人，兼有病患屬性，
    乃於刑事政策上對合於一定條件之施用者，依同條例第20條
    、第23條之規定，施以觀察、勒戒及強制戒治之治療，期以
    保安處分替代刑罰，戒斷其身、心癮。嗣因其程式過於繁雜
    ，上揭條例於92年7月9日修正公佈，自93年1月9日施行，將
    該條例第20條、第23條之保安處分程序，單純區分為「初犯
    」、「五年內再犯」及「五年後再犯」三種；依其立法理由
    之說明：「初犯」，經觀察、勒戒或強制戒治後，應為不起
    訴處分或不付審理之裁定；經觀察、勒戒或強制戒治執行完
    畢釋放後，「五年內再犯」者，因其再犯率甚高，原實施之
    觀察、勒戒及強制戒治既已無法收其實效，爰依法追訴或裁
    定交付審理。至於經觀察、勒戒或強制戒治執行完畢釋放後
    ，「五年後再犯」者，前所實施之觀察、勒戒或強制戒治已
    足以遮斷其施用毒品之毒癮，為期自新及協助其斷除毒癮，
    仍適用「初犯」規定，先經觀察、勒戒或強制戒治之程式。
    從而依修正後之規定，僅限於「初犯」及「五年後再犯」二
    種情形，始應先經觀察、勒戒或強制戒治程序，不能逕行起
    訴，亦即設為施用毒品罪起訴條件之限制。但倘被告於五年
    內已再犯，經依法再為保安處分或追訴處罰者，縱其第3 次
    （或第3 次以上）施用毒品之時間，在初犯之保安處分執行
    完畢釋放後五年以後，即非屬「五年後再犯」之情形，且因
    前有「五年內再犯」情形，顯見其再犯率甚高，原實施之保
    安處分無法收其實效，毋庸仍予寬典處遇，而應依該條例第
    10條逕予刑罰制裁（最高法院99 年度台非字第277號判決、
    97年度第5次刑事庭會議決議參照）。
三、經查，原審以被告前因施用毒品案件，經送觀察勒戒後，認
    無繼續施用毒品傾向，而於87年8 月26日釋放出所，並由原
    審法院以87年度易字第2086 號判決免刑，嗣於87年11月7日
    確定，又於5年內之92年2月26日23時許採尿時起回溯96小時
    內之某時施用第二級毒品，經送觀察勒戒後，認無繼續施用
    毒品之傾向，而於92年7月4日釋放出所，並經臺灣士林地方
    法院檢察署檢察官以92年度毒偵字第306 號為不起訴處分確
    定，有本院被告前案紀錄表、不起訴處分書在卷可稽。
    本件被告基於施用第二級毒品之犯意，於99年10 月6日15時
    46分許往前回溯96小時內之某時，在不詳地點，施用第二級
    毒品甲基安非他命之犯行，雖距其上開87年8月26日、98年7
    月4日觀察勒戒執行完畢之日均逾5 年，然被告曾於87年8月
    26日觀察勒戒執行完畢後，5 年內再施用毒品，即非屬「五
    年後再犯」之情形，且因前有「五年內再犯」情形，顯見其
    再犯率高，原實施之觀察勒戒難收其效，毋庸仍予寬典處遇
    ，依最高法院97年度第5 次刑事庭會議決議意旨，應由檢察
    官逕依法起訴，因而駁回檢察官將被告送勒戒處所觀察勒戒
    之聲請，揆之前揭說明，自無不合。抗告意旨雖執上開決議
    意旨係指第3 犯為頻繁再犯之情形，惟被告既曾於毒品危害
    防制條例修正前，於87年及92 年間，先後2次，分別因初犯
    、五年內再犯，經送觀察勒戒後，由法院為免刑判決及檢察
    官為不起訴處分確定，則被告復於99年10月6日15 時46分許
    往前回溯96小時內之某時，在不詳地點，第3 次施用第二級
    ，依上開說明，即非屬毒品危害防制條例第20條第3 項所規
    定「五年後再犯」之情形。綜上所述，檢察官抗告意旨，為
    無理由，應予駁回。
四、據上論斷，應依刑事訴訟法第412條，裁定如主文。
中    華    民    國   100    年    3     月    3     日
                  刑事第十九庭審判長法  官  鄧振球
                                    法  官  彭幸鳴
                                    法  官  張江澤
以上正本證明與原本無異。
不得再抗告。
                                    書記官  邵淑津
中    華    民    國   100    年    3     月    7     日